【裁判字號】    98,交聲,707
【裁判日期】    990111
【裁判案由】    違反道路交通管理處罰條例聲明異議
【裁判全文】
臺灣新竹地方法院交通事件裁定        98年度交聲字第707號
原處分機關  交通部公路總局新竹區監理所新竹市監理站
異  議  人  甲○○
即受處分人
送達代收人  乙○○
上列受處分人因違反道路交通管理處罰條例案件，對於交通部公
路總局新竹區監理所新竹市監理站民國98年9 月23日竹監新三字
第裁51－A00XDM218 號違反道路交通管理事件裁決書，聲明異議
，本院裁定如下：
    主  文
異議駁回。
    理  由
一、原處分意旨略以：異議人即受處分人甲○○騎乘車牌號碼DI
    P －350 號輕型機車於民國98年8 月28日上午8 時31分許，
    行經臺北市○○○路時，因有「塗抹污損汽車牌照使不能辨
    認其牌號」之違規行為，為臺北市政府警察局中山分局交通
    分隊員警當場攔停，並掣開北市警交大字第A00XDM218 號舉
    發違反道路交通管理事件通知單（下稱舉發單）。嗣異議人
    於應到案日期（即98年9 月14日）前向原處分機關提出陳述
    ，由原處分機關函請原舉發單位即臺北市政府警察局中山分
    局調查，仍認其有前揭違規行為，乃依道路交通管理處罰條
    例第33條第1 款規定，於98年9 月23日以竹監新三字第裁51
    －A00XDM218 號裁決書裁處異議人罰鍰新臺幣（下同）3,00
    0 元，並責令申請換領牌照或改正。
二、異議意旨略以：
（一）、DIP －350 號係伊於98年7 月17日在臺北市聯葉機車行
        買的二手車，已經辦理過戶並取得98年7 月17日換發之
        新行車執照。該車出廠年份為83年7 月7 日，至今車齡
        超過15年，車牌為綠底白漆，白漆部分有脫落生鏽之情
        況，然整體而言，仍可辨識車牌號碼。
（二）、伊於98年8 月28日上班途中經長安西路口停紅綠燈時，
        沒理由的被交警攔下，並執意宣稱伊的車牌號碼是違規
        的，幾經溝通及說明，警員仍執意開立罰單，違規事由
        為道路交通管理處罰條例第13條第1 款「汽車行駛有下
        列情形之一者，處汽車所有人新臺幣二千四百元以上四
        千八百元以下罰鍰，並責令申請換領牌照或改正：一、
        毀損或變造汽車牌照、塗抹污損牌照，或以安裝其他器
        具之方式，使不能辨認其牌號」。
（三）、參考照片附檔，伊購買該車僅1 個半月，雖車齡老舊，
        車牌有掉漆現象，然絕對無第13條第1 款所述「毀損或
        變造汽車牌照、塗抹污損牌照，或以安裝其他器具之方
        式，使不能辨認其牌號」，該條文係有刻意破壞甚至變
        造的情形，與本案事實明顯不符。
（四）、伊認為，若警員執意開罰，應引用道路交通管理處罰條
        例第14條，而非第13條第1 款。警察為人民的保母，為
        民服務為公務人員之職責，然幾經溝通，該警員仍執意
        開罰單，讓人民覺得警察與人民為敵，有違警察「人民
        保母」之天職，此舉將引發社會對於警察觀感不佳且對
        於警員之專業法律能力也頗有疑慮。
（五）、伊認為法令中對於「牌照是否無法辨識」並無明確之定
        義，純屬人員之自由心證，伊主張只要人民非故意違規
        ，執法單位應該採用說明或勸導之方式告知人民，而非
        執意開罰。伊查知99年全國將重新換發牌照，且該車牌
        仍為可辨識，故不擬個別提早換發新車牌。
（六）、總結以上，伊認為警員執法態度不當且專業素養不足，
        引用條款與舉發事實不符，請法官秉公審理，還給社會
        人民應有的正義云云。
三、按道路交通管理處罰條例所稱之「車輛」，係指在道路上以
    原動機行駛之汽車（包括機器腳踏車）或以人力、獸力行駛
    之車輛；道路交通安全規則所稱之「汽車」，係指在道路上
    不依軌道或電力架線而以原動機行駛之車輛（包含機器腳踏
    車），道路交通管理處罰條例第3 條第8 款、道路交通安全
    規則第2 條第1 項第1 款分別定有明文。次按汽車行駛有損
    毀或變造汽車牌照、塗抹污損牌照，或以安裝其他器具之方
    式，使不能辨認其牌號者，處汽車所有人新臺幣2,400 元以
    上4,8 00元以下罰鍰，並責令申請換領牌照或改正，道路交
    通管理處罰條例第13條第1 款亦定有明文。末按受處分人，
    不服第8條 主管機關所為之處罰，得於接到裁決書之翌日起
    20日內，向管轄地方法院聲明異議；又交通法庭認為聲明異
    議無理由者，應以裁定駁回之，道路交通管理處罰條例第87
    條第1 項、道路交通案件處理辦法第19條亦分別定有明文。
四、經查：
（一）、本件異議人於98年8 月28日上午8 時31分許，騎乘車牌
        號碼DIP －350 號之輕型機車，行經臺北市○○○路，
        因有「塗抹污損汽車牌照使不能辨認其牌號」之違規行
        為，為臺北市政府警察局中山分局交通分隊員警當場攔
        停後掣單舉發等情，有交通部公路總局新竹區監理所新
        竹市監理站98年10月2 日竹監新字第0980009825號函、
        舉發單及裁決書各1 份（見本院卷第1 至3 頁、第6 至
        7 頁）在卷可稽。觀諸卷附員警彩色採證照片及異議人
        提出之車牌照片（見本院卷第24至26頁、14頁），系爭
        機車牌號「DIP －350 」之白色字體上，「5 」之白漆
        ，明顯比「DIP －30」少，甚至在「5 」的字體上，白
        漆呈上下刮痕而有露出數字底部金屬層之情形，致影響
        其牌號之正常顯示，於使用閃光燈時，數字（5 ）有反
        光之情形，益徵辨識之困難，核與卷附臺北市政府警察
        局中山分局98年10月20日北市警中分交字第0983410460
        0 號函說明二、「DIP －350 號機車號牌上之數字（5
        ）上之白漆明顯已遭人塗抹，並與其同號牌上左側的（
        3 ）和右側的（0 ）明顯不同，以一般相機使用閃光燈
        及未使用閃光燈，使用閃光燈號牌上數字（5 ）有出現
        反光之情形。」大致相符，再對照另一機車牌號「ZUJ
        —287 」之字體清晰可辨，顯見系爭機車牌號上之白色
        漆狀物係經過人工塗抹，非日久褪色、掉漆或因遇雨雪
        、道路泥濘之自然現象，此亦有臺北市政府警察局中山
        分局98 年9月15日北市警中分交字第09833680400 號書
        函附卷足憑，是系爭號牌確經人工塗抹污損乙節，洵堪
        認定，異議人辯稱該車牌無經塗抹污損之行為，或應以
        道路交通管理處罰條例第14條處罰云云，均非可採。
（二）、又汽車於行駛中，其牌照係辨識車籍之最重要依據，因
        此所謂道路交通管理處罰條例第13條第1 款之所由設，
        乃在辨識車籍、特定車輛，對交通秩序之維護及確保道
        路安全，具有事後規制、追究之功效，俾免行為人利用
        此類動力交通工具從事違法犯紀之行為，促使汽車所有
        人就其行政法上義務之違反應負其行政處罰責任，以加
        強道路交通管理之行政目的所為之規定。且依交通部81
        年2 月18日交路（81）字第005578號函示，道路交通管
        理處罰條例第13條第1 款規定：「毀損汽車牌照或將牌
        照塗抹，使不能辨認其牌號者」，並非單指肉眼不能辨
        認，凡以各種手段致科學儀器不能辨認者，亦屬之，此
        亦為卷附臺北市政府警察局中山分局98年10月20日北市
        警中分交字第09834104600 號函說明明確。異議人雖提
        出彩色照片1 紙（見本院卷第14頁），主張依其自行拍
        攝之相片顯示，號牌並無不能辨識之情形云云，然異議
        人自行拍攝之照片，明顯係以貼近號牌之方式拍攝，此
        由該號牌幾近A4紙張大小，與一般號牌大小相近可徵，
        且並未以閃光燈之方式加以拍攝，此由「5 」之金屬部
        分，並未呈現反光現象足認，是異議人提供之號牌拍攝
        照片，顯非一般人在行駛過程中及夜間辨識號牌之合理
        情況，是其所辯自無可採。
（三）、再按違反行政法上義務之行為非出於故意或過失者，不
        予處罰，行政罰法第7 條訂有明文。又應受行政罰之行
        為，僅須違反禁止規定或作為義務，而不以發生損害或
        危險為其要件者，推定為有過失，於行為人不能舉證證
        明自己無過失時，即應受處罰，此有司法院大法官會議
        釋字第275 號解釋可參。準此，人民縱無故意，但因有
        過失，而違反法律上之義務者，仍應受行政罰；又道路
        交通管理處罰條例第13條第1 款規定，係就「汽車行駛
        有損毀或變造汽車牌照、塗抹污損牌照，或以安裝其他
        器具之方式，使不能辨認其牌號」之情形者，對「汽車
        所有人」加以處罰，至該牌照之損毀、變造或塗抹污損
        ，究係汽車所有人抑或外力（包括第三人或自然力）所
        致，則非所問，以達汽車行駛時，藉由牌照辨識車籍之
        目的。是本件牌照之不能辨識牌號，縱非甫將該機車過
        戶1 個月餘之異議人故意塗抹污損所致，有前開機車過
        戶申請登記書附卷可佐（見本院卷第8 頁），然上開機
        車於違規時既係異議人所有、由異議人保管、占有、使
        用，異議人自負有維護其牌照狀態、使能辨認其牌號之
        義務，如牌照有遭損毀、變造或塗抹污損，異議人亦應
        及時依規定向監理機關申請換領牌照，其竟未循此途，
        致為警舉發，其違規顯屬可歸責於己，自不得據為免罰
        之認定。又異議人所有之上開機車既有前述違規情事，
        則警員依法舉發，自無不合，異議人辯稱，人民若非故
        意違規員警應先予說明或勸導云云，於法無據，核不足
        採。
五、準上，異議人所有之系爭機車，確於前開時、地，確有「塗
    抹污損牌照，使不能辨認其牌號」之違規行為。原處分機關
    援引道路交通管理處罰條例第13條第1 款之規定，裁處異議
    人罰鍰3,000 元，並責令申請換領牌照或改正，於法並無不
    合，本件異議無理由，應予駁回。
六、據上論結，應依道路交通案件處理辦法第19條，裁定如主文
    。
中    華    民    國    99    年    1     月    11    日
                    交通法庭法  官   黃惠玲
以上正本證明與原本無異。
如不服本裁定，應於裁定送達後5日內向本院提出抗告狀。
中    華    民    國    99    年    1     月    11    日
                            書記官   張懿中

司法院資訊處製作；財團法人民間司法改革基金會備份。
